---
title: ''
output: 
  pdf_document: 
    keep_tex: yes
    number_sections: yes
---

```{r setup, include=TRUE, tidy = TRUE, echo = FALSE}
knitr::opts_chunk$set(echo = FALSE, cache = TRUE, warning = FALSE, message = FALSE, error = FALSE, tidy = TRUE, tidy.opts = list(width.cutoff = 70))
```

## Estimação do modelo BEKK.

Na seção anterior realizou-se a estimação do modelo de vetor de correção de erros para a obtenção do resíduo livre do co-movimento entre as médias. Porém, ao usarmos 4 defasagens para o modelo VAR, e consequentemente 3 defasagens para o modelo VEC, os resíduos do modelo VEC ainda apresentaram correlação. Já que o método de estimação BEKK proposto por @engle_multivariate_1995 supõe que os dados sejam não correlacionados e isso não ocorreu após a estimação do modelo VEC (os resíduos permaneceram correlacionados) foi realizado o mesmo procedimento anterior, mas escolhendo diferentes defasagens para o modelo VAR. Constatamos que usando o número máximo de desafagens (7), indicado pelo critério AIC, os resíduos do modelo VEC estimado posteriormente não apresentam correlação serial até a vigésima defasagem. Portanto o modelo BEKK será estimado usando os resíduos do modelo VEC com 6 defasagens.

```{r 7 def, results='hide'}
library(MTS)
library(urca)
load("dados_cepea_deflacionado.Rda")
varOrder <- VARorder(dados_cepea_deflacionado[,2:4])
coint = ca.jo(dados_cepea_deflacionado[,-1],
              type  = "trace",
              spec  = "longrun", 
              ecdet = "none",
              K     = 6)
summary(coint)  # r=1
print(coint)
```
Com este novo número de defasagens escolhido, assim como no caso anterior, identificamos um único vetor de cointegração (1, -0,125, -0,358). Para sintetizar as correlações dos resíduos do modelo VEC(7), plotamos os valores-p do teste de Ljung-BOx realizado para estes resíduos.

```{r vec ols 7 def, results='hide'}
wt <- dados_cepea_deflacionado[,"etanol"]-0.125*dados_cepea_deflacionado[,"acucar"]-0.358*dados_cepea_deflacionado[,"soja"]
ecmvar <- ECMvar1(dados_cepea_deflacionado[,-1], 7, wt)# OLS

print("Refinamento")
refVEC <- refECMvar1(ecmvar) #refinamento
```



```{r mq2 test, results='hide', fig.cap="Plotagem dos valores-p das defasagens do teste multivariado de correlação Ljung-Box."}
source("mq2.R") # modificação da função mq.
res.vec <- ecmvar$residuals
mq2(res.vec, adj = 63, lag = 20)
```

Como podemos observar, todas os valores-p estão são amiores que 5\% (linha tracejada). Portanto para estas defasagens não se rejeita a hipótese nula de ausência de autocorrelação e correlação entre as variáveis. uma vez identificado que os resíduos não são correlacionados, como impõe o modelo BEKK, podemos seguir adiante nas estimações.

```{r bekk, cache=TRUE}
library(MTS)
bekk <- BEKK11(res.vec)
```

Todos os coeficientes foram positivos, o que era esperado pois o modelo BEKK implica que a matriz de variância e covariância seja positiva definida. Poucos coeficientes estimados  se mostraram significantes, o que significa dizer que as volatilidades passadas não têm grande impacto sobre sua própria volatilidade corrente e sobre as volatilidades dos preços das outras *commodities*. Os efeitos que se mostraram significativos com nível de significância de 5\% foram: Com respeito ao impacto médio da volatilidade (matriz de covariância incondicional) apenas o soja é impactado pelo etanol, os demais efeitos não são significativos. Em relação aos efeitos ARCH, as três *commodities* apresentaram sofrer influência de suas próprias inovações e nenhum efeito cruzado se mostrou significativo. Agora com respeito ao componente autorregressivo da matrix da covariâncias (efeito GARCH), somente o etanol se mostrou significativo com respeito à efeitos próprios. Os efeitos cruzados GARCH ocorreram para o soja sendo impactado tanto pelo etanol quanto pelo açúcar. Ao que sugere o modelo BEKK estimado, somente o soja sofre impactos significativos das outras *commodities*, enquanto o açúcar e o etanol sofrem influência apenas de suas próprias inovações e volatilidades. Outra conclusão que se pode tirar do modelo, é que o etanol possui um efeito mais forte sobre o soja do que o açúcar, pois o etanol afeta o soja por meio da matriz de covariância condicional e incondicional, enquanto o açúcar impacta o soja apenas pela matriz de covariâncias condicional.



