---
title: "Coletando dados financeiros"
author: 
- Lucca Simeoni Pavan \hspace{1cm} João Carlos de Carvalho
header-includes:
   - \setlength\parindent{24pt}
   - \usepackage[english, brazil]{babel}
date: \today
output: 
  pdf_document: 
    fig_caption: yes
    keep_tex: yes
    number_sections: yes
    toc: yes
bibliography: bib_artigo_macroeconometria.bib
---

```{r setup, include=TRUE, tidy = TRUE}
knitr::opts_chunk$set(echo = TRUE, cache = TRUE,
                warning = FALSE, message = FALSE, error = FALSE, tidy = TRUE, tidy.opts = list(width.cutoff = 70))
```

#Coletando dados usando o pacote `GetHFData`

Os dados podem ser coletados usando o pacote `GetHFData` desenvolvido por @perlin_gethfdata:_2016. Para maiores detalhes sobre o pacote veja também @perlin_gethfdata:_2016-1. Primeiramente baixaremos os *layouts* da base de dados usando o comando `gthf_download_file`.

```{r layouts}
library(GetHFData)
layout_negocios <- 'ftp://ftp.bmf.com.br/MarketData/NEG_LAYOUT_portuguese.txt'
ghfd_download_file(layout_negocios, out.file = 'layout_negocios')
layout_oferta_compra <- 'ftp://ftp.bmf.com.br/MarketData/OFER_CPA_LAYOUT_portuguese.txt'
ghfd_download_file(layout_oferta_compra, out.file = 'layout_oferta_compra')
layout_oferta_venda <- 'ftp://ftp.bmf.com.br/MarketData/OFER_VDA_LAYOUT_portuguese.txt'
ghfd_download_file(layout_oferta_venda, out.file = 'layout_oferta_venda')
```
`Attempt 1` e `TRUE` significam que o download na primeira tentativa foi realizado com sucesso. 
A mensagem `File exists, skipping dl` aparece quando o comando for acionado pela segunda vez e portanto o documento já foi baixado. Os arquivos de *layout* podem ser abertos pelo bloco de notas.

O comando `ghfd_get_ftp_contents` acessa o ftp da Bovespa e retorna um vetor com todos os arquivos relacionadosm à negócios (todos os outros são ignorados).

```{r contents_bovespa}
library("GetHFData")
contents_equity <- ghfd_get_ftp_contents(type.market = "equity")
contents_options <- ghfd_get_ftp_contents(type.market = "options")
contents_bmf <- ghfd_get_ftp_contents(type.market = "BMF")

```
Usando os comandos `head` e `tail` podemos ver os 6 primeiros e 6 últimos elementos dos arquivos baixados anteriormente.

```{r head_tail_contents}
head(contents_equity)
tail(contents_equity)

```
O primeiro dia disponível para o mercado de ações (*equity*) é 2014-11-03 e o último é 2016-08-30. Os arquivos `.zip` armazenam dados das transações diárias e obviamente somente de segunda à sexta-feira.

Para sabermos os *tickers* (nomes dos ativos transacionados, ex. para o mercado de ações `PETR4`, é um *ticker* para ações da PETROBRAS) podemos usar o comando `ghfd_get_available_tickers_from_file` que obtém os *tickers* disponíveis de um arquivo baixado do ftp da Bovespa ou podemos usar o comando `ghfd_get_available_tickers_from_ftp` que obtém os *tickers* disponíveis em um mercado e uma data específicos. Os dois comandos apresentam como resultado um vetor numérico com os tickers e outro com o número de transações de cada *ticker*.

```{r tickers}
tickers_equity <- ghfd_get_available_tickers_from_ftp(my.date = "2015-11-03",
type.market = "equity", max.dl.tries = 10)
head(tickers_equity)

```
Existem `r nrow(tickers_equity)` *tickers* para o mercado de ações na data especificada.

Para baixar os dados de transações de alta frequência e agregá-los para análise usamos o comando `ghfd_get_HF_data`. Para exemplo usarei os três *tickers* mais comercializados no mercado de ações em 03/11/2015, coletados no período de 30/06/2016 a 30/08/2016.

```{r baixando_dados, eval = FALSE, tidy = TRUE}
dados_top3 <- ghfd_get_HF_data(c('PETR4', 'ITUB4', 'BVMF3'), type.market = 'equity', first.date = as.Date('2016-06-30'), last.date = as.Date('2016-08-30'),
first.time = "9:00:00", last.time = "18:00:00", type.output = "agg",
agg.diff = "1 hour", dl.dir = "ftp files", max.dl.tries = 10,
clean.files = FALSE)
```
```{r}
load('dados_top3.Rda')
head(dados_top3, n = 3)
tail(dados_top3, n = 3)
```

Por fim o comando `ghfd_read_file` baixa os dados na sua forma bruta, ou seja apenas lê o arquivo `.zip` baixado do ftp da Bovespa. Nesta opção fica disponível o código da corretora que efetuou a transação.

```{r raw_data}
library('GetHFData')
path <- path.expand("~/artigo_macroeconometria_lucca_joao/ftp files/NEG_20160830.zip")
dados_bruto <- ghfd_read_file(out.file = path, my.assets = NULL, first.time = "10:00:00",last.time = "17:00:00", type.output = "raw")
head(dados_bruto)
tail(dados_bruto)
head(dados_bruto[,5:8])
tail(dados_bruto[,9:10])
```

# Coletando dados usando `quantmod`

Dados do mercado financeiro podem ser baixados por um outro pacote chamado `quantmod`.
Este pacote baixa os dados de fontes como o Yahoo Finance, Goole Finace e diversas outras fontes [@tsay_introduction_2012]. A forma que este pacote trabalha á diferente do pacote `GetHFData`. Com o `quantmod` não é necessário designar objetos, pois este pacote trabalha com objetos ocultos. Segue uma demonstração:
```{r demo_quantmod}
library(quantmod)
getSymbols(c("PETR4", "ITUB4", "BVMF3"), src = "google", env = globalenv())
head(PETR4)
tail(BVMF3)
dim(ITUB4)
```
Podemos perceber que os dados fornecidos pelo Google Finance são diários e iniciam em 2007, porém alguns intervalos de datas não estão disponíveis para dados com fonte no Google Finance (provavelmente por conflito de feriados) e os dados para ativos financeiros brasileiros até a data de escrita deste documento só foram encontrados no Google Finance. Realizei o comando `tail` para os demais ativos e estes também não apresentaram as datas mais recentes. Esta base de dados também não fornece o preço ajustado (para ativos financeiros brasileiros) e os dados brutos com discriminação por corretora como na seção anterior. Além disso ao utilizar o pacote `bizdays` que estabelece os dias úteis para o mercado financeiro brasileiro com base no caendário da AMBIMA ainda existe algum conflito entre os dias úteis apresentados pelo Google Finance e pelo `bizdays`.
Para mais detalhes sobre o pacote `quantmod` veja @ryan_quantmod:_2016. 

# Organizando a base de dados

A partir de agora urilizarei os dados obtidos usando o pacote `GetHFData` devido ao problema com o pacote `quantmod` relatado anteriormente. a base de dados `dados_top3` contém as informações sobre os trê ativos `PETR4, ITUB4, BVMF3` no mesmo banco de dados.
Portanto temos que separar este banco de dados em três outros arquivos cada um com informações a respeito de apenas um tipo de ação.

Para isso podemos utilizar a função `filter()` do pacote `dplyr`. O banco de dados `dados_top3` possui dimensão (`r dim(dados_top3)`). 

```{r separando_dados}
library(dplyr)
PETR4_data <- filter(dados_top3, InstrumentSymbol == 'PETR4')
BVMF3_data <- filter(dados_top3, InstrumentSymbol == 'BVMF3')
ITUB4_data <- filter(dados_top3, InstrumentSymbol == 'ITUB4')
```
Então ele será dividido em três bancos de dados de mesma dimensão (`r dim(PETR4_data)`).

## Plotando os retornos dos ativos

```{r plots, fig.align = 'center',fig.pos = 'h', fig.cap = 'Retornos doa ativos', tidy = TRUE, tidy.opts = list(width.cutoff = 65)}
library(ggplot2)
library(gridExtra)
plot_PETR4 <- ggplot(PETR4_data, aes(TradeDateTime, period.ret)) + geom_line() +  scale_x_datetime(date_labels = "%Y-%m-%d %H:%M:%S") + xlab("") + ylab("PETR4") + theme(axis.text.x = element_text( size = 7, vjust = 0.7, hjust = 0.9))
plot_BVMF3 <- ggplot(BVMF3_data, aes(TradeDateTime, period.ret)) + geom_line() +  scale_x_datetime(date_labels = "%Y-%m-%d %H:%M:%S") + xlab("") + ylab("BVMF3") + theme(axis.text.x = element_text( size = 7, vjust = 0.7, hjust = 0.9))
plot_ITUB4 <- ggplot(ITUB4_data, aes(TradeDateTime, period.ret)) + geom_line() +  scale_x_datetime(date_labels = "%Y-%m-%d %H:%M:%S") + xlab("") + ylab("ITUB4") + theme(axis.text.x = element_text( size = 7, vjust = 0.7, hjust = 0.9))
grid.arrange(plot_PETR4, plot_BVMF3, plot_ITUB4, name = 'Retornos das ações', nrow = 3)
```
Visualente podemos perceber que os retornos oscilam em torno de zero e que esporadicamente ocorrems valores extremos.

# Propriedades da distribuição dos retornos

Para conhecermos as características da distribuição dos dados usaremos o pacote `fBasics`.
Inicialmente são apresentadas algumas estatísticas básicas.

```{r}
library(fBasics)
basicStats(PETR4_data$period.ret)
basicStats(BVMF3_data$period.ret)
basicStats(ITUB4_data$period.ret)
```
Ao realizar as estatísticas básicas, percebi um problema. O cálculo do retorno feito pelo pacote `GetHFData` é o cálculo de retorno simples, o que torna a soma dos retornos inadequada. Para que a soma dos retornos seja correta, o cálculo do retorno deveria ser em logarítmo, o que possibilita a soma dos retornos. Portanto, para trabalhamors com os retornos dos ativos, devemos calcular o logarítmo do retorno. Conforme @tsay_introduction_2012 será utilizado o retorno ponderado pois leva em conta o fracionamento das ações, se ocorridos no período estudado (ainda não foi feito, os testes posteriores foram feitos com o retorno apresentado pelo pacote).

## Teste de normalidade

Para testar a normalidade usarei o teste proporto por @jarque_test_1987.

```{r normalidade}
normalTest(PETR4_data$period.ret, method = 'jb')
normalTest(BVMF3_data$period.ret, method = 'jb')
normalTest(ITUB4_data$period.ret, method = 'jb')
```
Para os três ativos, o teste de normalidade é rejeitado, pois os valores-p são menores que o nível de significância, inclusive de 1\%. Portanto, não podemos afiramr que a série possui distribuição normal. Porém, o que realmente interessa é se o termo de erro da sequência é um ruído branco. Para descobrirmos isso, é preciso identificar o tipo  e a ordem da série e depois realizar testes sobre o resíduo da equação de diferenças estocástica estimada.

# Referências {-}
\setlength{\parindent}{0in}

