---
header-includes:
   - \setlength\parindent{24pt}
   - \usepackage[english, brazil]{babel}
   - \usepackage[utf8]{inputenc}
   - \usepackage{longtable}
   - \usepackage{booktabs}
date: \today
output: 
  pdf_document: 
    fig_caption: yes
    keep_tex: yes
    number_sections: yes
    toc: no
bibliography: bib_artigo_macroeconometria.bib
---

```{r setup, include=TRUE, tidy = TRUE, echo = FALSE}
knitr::opts_chunk$set(echo = FALSE, cache = TRUE, warning = FALSE, message = FALSE, error = FALSE, tidy = TRUE, tidy.opts = list(width.cutoff = 70))
```

```{r}
libraries = c("car",
              "abind",
              "quantmod",
              "zoo", 
              "Epi",
              "tseries",
              "urca",
              "vars",
              "tsDyn",
              "stats", 
              "fGarch",
              "np",
              "corpcor",
              "FinTS",
              "rugarch", 
              "rmgarch",
              "Rcpp",
              "truncnorm",
              "Kendall",
              "sm",
              "ccgarch",
              "boot",
              "moments",
              "bookdown")
```

# Dados e Análise Descritiva.

Os dados são de peridiocidade diária, são disponibilizados pela [CEPEA/ESALQ](http://www.cepea.esalq.usp.br/br/consultas-ao-banco-de-dados-do-site.aspx) e se referem ao período de 25/01/2010  a 20/01/2017, porém ao se deflacionarem os dados a série foi reduzida para 29/12/2016 pois não foram encontrados o índice de preço para o ano de 2017. Os dados para o etanol correspondem ao Indicador Diário do Etanol Hidratado ESALQ/BM&FBovespa Posto Paulínia (SP). Para o açúcar os dados são o Indicador Açúcar Criatal CEPEA/ESALQ - São Paulo por saca de 50 quilos. Para o soja os dados são o Indicador Soja CEPEA/ESALQ - Paraná por saca de 60 quilos. Ocorreram 15 valores faltante para o soja durante o período, estes dados foram interpolados pelo método *spline* conforme indicado por @zeileis_zoo:_2005.

```{r}
library(dplyr)
acucar <- read.table("acucar.txt", sep = "\t", dec = ",", header = TRUE, encoding = "ANSI")
Rdate <- strptime(as.character(acucar$Data),"%d/%m/%Y")
acucar <- data.frame(Rdate, acucar) %>% mutate(Rdate = as.Date(Rdate)) %>% as.data.frame()
```

```{r}
soja <- read.table("soja.txt", sep = "\t", dec = ",", header = TRUE, encoding = "ANSI")
Rdate <- strptime(as.character(soja$Data),"%d/%m/%Y")
soja <- data.frame(Rdate, soja) %>% mutate(Rdate = as.Date(Rdate)) %>% as.data.frame()
```

```{r}
# Nos dados para o etanol os pontos (separadores de milhas) foram removidos no excel
etanol <- read.table("etanol.txt", sep = "\t", dec = ",", header = TRUE, encoding = "ANSI")
Rdate <- strptime(as.character(etanol$Data),"%d/%m/%Y")
etanol <- data.frame(Rdate, etanol) %>% mutate(Rdate = as.Date(Rdate)) %>% as.data.frame()
```
```{r}
library(zoo)
library(knitr)
dados_cepea <- merge(soja, etanol, by.x = "Rdate", by.y = "Rdate") %>% merge(acucar, by.x = "Rdate", by.y = "Rdate", all.x = TRUE) %>% select(Rdate = Rdate, acucar = À.vista.R..x, etanol = À.vista.R..y,  soja = À.vista.R. ) %>% ts() %>% na.spline() %>% as.data.frame() %>% mutate(Data = as.Date(Rdate))
kable(summary(dados_cepea[,-1]), caption = "Resumo das séries de preços", format = "latex", booktabs = TRUE, longtable = TRUE, digits = 2)
save(dados_cepea, file = "dados_cepea.Rda")
```

Para vizualização dos dados foi plotado na [Figura 1](#figura1) os gráficos do logarítimo da série de preços e do logarítimo da série de preços deflacionada. Os dados foram deflacionados pelo Índice de Preço ao Produtor (IPP). Optou-se pela apresentação na forma de logarítmo devido a diferença de escala entre o preço do etanol e dos preços da soja e açúcar, além de que, conforme @tsay_introduction_2012 as variáveis em logarítimo quando diferenciadas nos dão uma aproximação da taxa de crescimento, ou no caso do mercado financeiro, do retorno do ativo. A Figura 2 mostra a volatilidade medida por $v_i^2$ do etanol, açúcar e soja, sendo $v_{i,t}$ uma medida classificada na literatura de finanças como retorno do ativo e em outros trabalhos como uma outra medida de volatilidade, sendo que:

\begin{equation}
v_{i,t} =\Delta \log p_{i,t}.
\end{equation}

Em que $p_{i,t}$ é o preço da *commodity* $i$, $t$ é o período (dia, neste caso) e $i = commodity \text{ de interesse}$. Percebe-se que a volatilidade do preço do açúcar é bem mais intensa e com maior amplitude se comparadas às volatilidades do preço do soja e do preço do  etanol. Entretanto, conforme @lopez_cabrera_volatility_2016 é característico das séries de preços de *commodities* serem cointegradas e uma medida de volatilidade que leve em conta esta característica dos dados se torna mais apropriada. Para isso pode-se modelar a média da série de preços por meio de um modelo de correção de erros (VECM, sigla em inglês) e então filtrar a série de preços do co-movimento de suas médias condicionais. A partir de então podem ser obtidas medidas de volatilidade livres da influência deste co-movimento entre as médias condicionais de preços.


```{r grafico1, fig.height= 6, fig.width=14, fig.cap = "Logarítimo dos preços diários e preço diário deflacionado pelo Ìndice de Preço do Produtor (IPP) para o etanol, açúcar e soja", fig.pos='h', fig.lp='fig:figura1'}
par(mfrow = c(1, 2))
dados_cepea <- mutate(dados_cepea, etanol=log(etanol), soja = log(soja), acucar = log(acucar))
plot(dados_cepea$Data,
     dados_cepea$etanol,
     cex.axis = 1.2,
     cex.lab  = 1.2, 
     type     = "l",
     lwd      = 3,
     xlab     = "Data",
     ylab     = "log(Preço)", 
     ylim     = c(2, 8))

lines(dados_cepea$Data,
      dados_cepea$acucar,
      type = "l",
      lwd  = 3, 
      lty  = 2)

lines(dados_cepea$Data,
      dados_cepea$soja,
      type = "l",
      lwd  = 4, 
      lty  = 3)

legend("bottomleft",
       c("Etanol", "Açúcar", "Soja"), 
       y.intersp = 0.5,
       cex       =1.5,
       lty       = c(1, 2, 3), 
       lwd       = 3,
       horiz = TRUE,
       bty       = "n")

load("dados_cepea_deflacionado.rda")

plot(dados_cepea_deflacionado$Data,
     dados_cepea_deflacionado$etanol,
     cex.axis = 1.2,
     cex.lab  = 1.2, 
     type     = "l",
     lwd      = 3,
     xlab     = "Data",
     ylab     = "log(Preço) deflacionado", 
     ylim     = c(2, 8))

lines(dados_cepea_deflacionado$Data,
      dados_cepea_deflacionado$acucar,
      type = "l",
      lwd  = 3, 
      lty  = 2)

lines(dados_cepea_deflacionado$Data,
      dados_cepea_deflacionado$soja,
      type = "l",
      lwd  = 4, 
      lty  = 3)

legend("bottomleft",
       c("Etanol", "Açúcar", "Soja"), 
       y.intersp = 0.5,
       cex       =1.5,
       lty       = c(1, 2, 3), 
       lwd       = 3,
       horiz = TRUE,
       bty       = "n")
```

```{r grafico2, fig.height= 6, fig.width=18, fig.cap='Volatilidade medida pela diferença do logarítimo do preço ao quadrado para a etanol, açúcar e soja', fig.pos='h'}
volat_cepea <- mutate(dados_cepea_deflacionado, Data = Data, etanol =(etanol-lag(etanol))^2, soja = (soja-lag(soja))^2, acucar = (acucar-lag(acucar))^2)

par(mfrow = c(1,3))
plot.ts(volat_cepea$Data,
     volat_cepea$etanol,
     cex.axis = 1.2,
     cex.lab  = 1.2, 
     type     = "l",
     lwd      = 3,
     lty  = 3,
     xlab     = "Data",
     ylab     = "Volatilidade")

legend("topright",
       "Etanol",
       y.intersp = 0.5,
       cex       =1.5,
       lty       =  3, 
       lwd       = 3,
       horiz = TRUE,
       bty       = "n") 

plot(volat_cepea$Data,
     volat_cepea$acucar,
     cex.axis = 1.2,
     cex.lab  = 1.2, 
     type     = "l",
     lwd      = 3,
     lty  = 3,
     xlab     = "Data",
     ylab     = "log(Preço)")

legend("topright",
       "Açúcar", 
       y.intersp = 0.5,
       cex       =1.5,
       lty       =3, 
       lwd       = 3,
       horiz = TRUE,
       bty       = "n")

plot(volat_cepea$Data,
     volat_cepea$soja,
     cex.axis = 1.2,
     cex.lab  = 1.2, 
     type     = "l",
     lwd      = 3,
     lty  = 3,
     xlab     = "Data",
     ylab     = "log(Preço)")


legend("topright",
       "Soja", 
       y.intersp = 0.5,
       cex       =1.5,
       lty       =  3, 
       lwd       = 3,
       horiz = TRUE,
       bty       = "n")
```

```{r tabela2, results='hide'}
library(moments)
library(FinTS)
library(dplyr)
ldif_cepea <- mutate(dados_cepea_deflacionado, Data = Data, etanol = (etanol-lag(etanol)), soja = (soja-lag(soja)), acucar = (acucar-lag(acucar)))
dados_cepea_def <- exp(dados_cepea_deflacionado[,-1]) # preços em nível

print("Mean")
print(colMeans(dados_cepea_def))
print("St.D.")
print(sqrt(var(dados_cepea_def)))
print("Corr.")
print(cor(dados_cepea_def))


print("Skewness")
print(c(skewness(ldif_cepea[-1, 2]),
        skewness(ldif_cepea[-1, 3]),
        skewness(ldif_cepea[-1, 4])))

print("Kurtosis")
print(c(kurtosis(ldif_cepea[-1, 2]),
        kurtosis(ldif_cepea[-1, 3]),
        kurtosis(ldif_cepea[-1, 4])))

print("Box Ljung (residuals)")
print(c(Box.test(ldif_cepea[-1, 2], lag = 20, type = "Ljung")$p.value, 
        Box.test(ldif_cepea[-1, 3], lag = 20, type = "Ljung")$p.value, 
        Box.test(ldif_cepea[-1, 4], lag = 20, type = "Ljung")$p.value))

print("Box-Ljung (squared residuals)")
print(c(Box.test(ldif_cepea[-1, 2]^2, lag = 20, type = "Ljung")$p.value, 
        Box.test(ldif_cepea[-1, 3]^2, lag = 20, type = "Ljung")$p.value, 
        Box.test(ldif_cepea[-1, 4]^2, lag = 20, type = "Ljung")$p.value))

print("ARCH")
print(c(ArchTest(ldif_cepea[-1, 2], lags = 5)$p.value,
        ArchTest(ldif_cepea[-1, 3], lags = 5)$p.value,
        ArchTest(ldif_cepea[-1, 4], lags = 5)$p.value))

print("Shapiro-Wilk")
print(c(shapiro.test(ldif_cepea[-1, 2])$p.value,
        shapiro.test(ldif_cepea[-1, 3])$p.value,
        shapiro.test(ldif_cepea[-1, 4])$p.value))

```
\pagebreak



|               |Etanol |Açúcar |Soja   |
|:------------  |-----: |-----: |------:|
|Média          |938,48 |46,35  |45,82  |
|Desvio Padrão  |126,37 |6,82   |10,64  |
|               |                     |||
|Correlação     |1,00   |-0,22  |0,60   |
|               |       |1,00   |-0,41  |
|               |       |       |1,00   |
|Assimetria     |-0,29  |-0,16  |-0,06  |
|Curtose        |12,33  |4,29   |12,85  |
|$Q$(20)        |<0,01  |<0,01  |<0,01  |
|$Q^2$(20)      |<0.01  |<0,01  |<0,01  |
|Arch           |<0,01  |<0,01  |<0,01  |
|Shapiro-Wilk   |<0,01  |<0,01  |<0,01  |
Table:  Distribuição das variáveis.

Na  Tabela 2 são apresentados a média, desvio padrão e correlações do nível de preços do etanol, açúcar e soja. O preço do açúcar é positivamente correlacionado com o preço do etanol, o que era de se esperar pois os dois produtos são substitutos na perspectiva do produtor. Por exemplo, caso o preço do etanol esteja elevado e apresente maior lucratividade em relação ao açúcar, o produtor tende a aumentar a oferta de etanol e reduzir a oferta de açúcar, o que por sua vez, aumenta o preço do açúcar. A correlação entre soja e etanol é positiva. Esta tendência explica os co-movimentos dos preços das *commodities* no mercado financeiro internacional. Quanto à correlação negativa entre o soja e o açúcar, a análise é mais indireta em que  tal correlação pode ocorrer devido a características especulativas inerentes do mercado financeiro.

 As outras estatísticas da Tabela 2 se referem à volatilidade, $v_{i,t}$. As três séries apresentam assimetria à esquerda em sua distribuição. As volatilidades de soja e  etanol apresentam elevado grau de leptocurtose (12,33 e 12,85) enquanto o nível de leptocurtose do açúcar (4,29) é bem inferior às outras duas *commodities*. Para os testes foram reportados o valor-p. $Q$(20) e $Q^2$(20) são os testes de Ljung-Box para $v_{i,t}$ e $v_{i,t}^2$ respectivamente com 20 defasagens em ambos os testes, para mais detalhes sobre o teste consulte @mcleod_diagnostic_1983.  Os teste $Q$ possui hipótese nula de ausência de autocorrelação:
 
 \begin{equation}
 H_0: \rho_1=\rho_2=\ldots=\rho_m=0
 \end{equation}
 
contra a hipótese alternativa de que pelo menos um coeficiente de autocorrelação é diferente de zero:

\begin{equation}
H_a:\exists \;\rho_i\neq 0, \quad i =1,\ldots,m
\end{equation}

Conforme @tsay_introduction_2012, a regra de decisão é rejeitar a hipótese nula caso o valor-p seja inferior ao nível de significância desejado. Os testes tanto para a $v_{it}$ quanto para $v_{it}^2$ possuem valor-p inferiores a 1\% o que nos leva a rejeitar a hipótese nula de ausência de autocorrelação para as três séries e, com isso, as volatilidades não são independentemente distribuídas. Arch é o teste de efeitos ARCH de @engle_autoregressive_1982 que é um teste de multiplicador de Lagrange para heterocedasticidade condicional. Este teste é equivalente  à estatística $F$  para testar  se $\alpha_i=0$, $i=1,\ldots,m$, na regressão linear

\begin{equation}
a_t^2=\alpha_0+\alpha_1a_{t-1}^2+\ldots+\alpha_ma_{t-m}^2+\varepsilon_t,\quad t=m+1,\ldots,T.
\end{equation}

Em que $a_t=v_t-\mu_t$, ou seja, o resíduo em relação à média condicional, $\varepsilon_t$ é o termo de erro, $m$ é o número de defasagens incluídas no teste e $T$ o tamanho da amostra.  A série ao quadrado $a_t^2$ é usada para checar a heterocedasticidade condicional, cujo teste possui a hipótese nula

\begin{equation}
H_0:\alpha_1=\ldots=\alpha_m=0,
\end{equation}

contra a hipótese alternativa

\begin{equation}
H_a:\exists \; \alpha_i\neq 0, \quad i=1,\ldots,m.
\end{equation}

Maiores detalhes sobre o cálculo destas estatísticas também podem ser encontrados em @tsay_introduction_2012. A regra de decisão é rejeitar a hipótese nula se o valor-p for menor que o nível de significância desejado.Portanto, no teste de efeito ARCH rejeitou-se a hipótese nula de ausência de heterocedasticidade condicional para as três séries a um nível de significância de 1%. Com isso inferimos que existe heterocedasticidade condicional nas séries estudadas.

Para testar a normalidade dos dados realizou-se o teste Shapiro-Wilk, inicialmente desenvolvido por @shapiro_analysis_1965. Este teste infere se a amostra estudada veio de uma distribuição normal. Como os valores-p reportados na Tabela 2 são menores que o nível de significância de 1%, rejeita-se a hipótese nula de que os dados foram amostrados de uma distribuição normal. Até então todos as estatísticas estão em conformidade com a literatura de volatilidade no mercado financeiro, em que os dados apresentam leptocurtose, assimtetria à esquerda, heterocedasticidade condicional e não normalidade em sua distribuição. Alguns trabalhos recentes que identificaram estas características são, @lopez_cabrera_volatility_2016, @freitas_volatilidade_2015 e @araujo_estimacao_2015, para uma excelente revisão sobre o assunto, veja @serra_biofuel-related_2013.

## Testes de estacionariedade, raiz unitária e cointegração.

Em seguida foram feitos os testes Dickey-Fuller aumentado (ADF, sigla em inglês), KPSS e Phillips-Perron  para identificar se as séries de preços possuem raiz unitária, no caso dos testes ADF e Phillips-Perron ou se as séries de preços são estacionárias, por meio do teste KPSS. A Tabela 3 mostra as estatísticas do teste KPSS e o valor tabela por nível de significância. Podemos ver nesta tabela que todas as estatísticas, independente da especificação do modelo, são maiores que os valores tabela, portanto não rejeitamos a hipótese nula de estacionariedade. As tabelas 4 e 6 mostram os testes ADF e Phillips-Perron respectivamente. A diferença destes dois testes em relação ao teste KPSS, é que eles possuem hipótese nula de existência de raiz unitária. Conforme as duas tabelas 4 e 6, para qualquer epecificação do modelo não rejeitamos a hipótese nula de existência de raiz unitária nas séries estudadas. Uma vez que evidenciamos a existência de raiz unitária nas séries de preços, foram realizados os mesmos testes para as séries em primeira diferença, onde constatou-se que elas são integradas em primeira ordem. A partir disso podemos prosseguir para a identificação de cointegração e estimação do modelo do vetor de correção de erros (VECM, sigla em inglês).



```{r ADF e KPSS nivel, results = 'hold'}
library(BMR)
stat_cepea <- stationarity(dados_cepea_deflacionado[,-1], 4, 8, print = FALSE)
library(knitr)
kable(stat_cepea$KPSS, caption = "Teste KPSS preço em nível", format = "latex", booktabs = TRUE,longtable = TRUE, digits = 2)
kable(stat_cepea$ADF, caption = "Teste ADF preço em nível", format = "latex", booktabs = TRUE,longtable = TRUE, digits = 2)
kable(stat_cepea$ADFLags, caption = "Defasagens do teste ADF", format = "latex", booktabs = TRUE,longtable = TRUE, digits = 2)
```

```{r pp test nivel, results='hide'}
library(tseries)
pp.test(dados_cepea_deflacionado[,"etanol"])
pp.test(dados_cepea_deflacionado[,"acucar"])
pp.test(dados_cepea_deflacionado[,"soja"])

```

|           |Z($\alpha$)    |Defasagem  |valor-p    |
|:-------   |---------:     |--------:  |--------:  |
|Etanol     |-18,99         |8          |0,09       |
|Açúcar     |-6,74          |8          |0,07       |
|Soja       |-3,90          |8          |0,90       |
Table: Teste Phillips-Perron

```{r ADF e KPSS logdif, results='hide'}
library(BMR)
stat_cepea <- stationarity(ldif_cepea[-1,-1], 4, 8, print = FALSE)
library(knitr)
kable(stat_cepea$KPSS, caption = "Teste KPSS retorno", format = "latex", booktabs = TRUE,longtable = TRUE, digits = 2)
kable(stat_cepea$ADF, caption = "Teste ADF retorno", format = "latex", booktabs = TRUE,longtable = TRUE, digits = 2)
kable(stat_cepea$ADFLags, caption = "Defasagens do teste ADF", format = "latex", booktabs = TRUE,longtable = TRUE, digits = 2)
```

```{r pp test logdif, results='hide'}
library(tseries)
pp.test(ldif_cepea[-1,"etanol"])
pp.test(ldif_cepea[-1,"acucar"])
pp.test(ldif_cepea[-1,"soja"])
```

Como critério para seleção da ordem de defasagem do modelo VAR usamos os critério AIC, BIC e HQ. Estes testes reportaram como número de defasagens ótimas, 7, 4 e 6, respectivamente e por uma questão de parcimômia usamos o número de defasagens sugerido pelo critério BIC (4 defasagens). Como o número ótimo de defasgens do modelo VAR é 4, para o teste de cointegração devemos usar 3 defasagens. O teste realizado foi o teste do traço de Johansen que possui hipótese nula de ausência de cointegração contra uma hipótese alternativa de cointegração entre as variáveis. O teste do traço verifica se o posto (*rank*) da matriz de cointegração $\Pi = \alpha \beta'$ é igual a zero. a hipótese alternativa é a de que $0<rank(\Pi)<n$ e $n$ é o número máximo possível de vetores de cointegração. Se a hipótese nula de que o posto da matriz $\Pi$ seja zero for rejeitada, realiza-se o teste novamente com a hipótese nula de que o posto seja 1 e assim sucessivamente até não se rejeitar a hipótese nula. O posto da matriz $\Pi$ será definido logo quando não se rejeitar a hipótese nula do teste. O número de vetores de cointegração é igual ao posto da matriz $\Pi$.

```{r teste de johansen, results='hide'}
library(urca)
library(fUnitRoots)
library(MTS)
varOrder <- VARorder(dados_cepea_deflacionado[,2:4])
coint = ca.jo(dados_cepea_deflacionado[,-1],
              type  = "trace",
              spec  = "longrun", 
              ecdet = "none",
              K     = 3)
summary(coint)  # r=1
print(coint)
```
|$H_0$      |$H_a$  |Estatística do teste   | Valor crítico a 5%    |
|:-------   |:----  |----------------:      |--------------:        |
|$r=0$      |$r>0$  |42,16                  |31,52                  |
|$r\leq 1$  |$r>1$  |13,22                  |17,95                  |
|$r\leq 2$  |$r>2$  |4,12                   |8,18                   |
Table: Teste do traço de Johansen


Como se verifica na Tabela 7, inicialmente rejeitou-se a hipótese nula de que o posto da matriz $\Pi$ seja zero, em seguida não se rejeitou a hipótese nula de que o posto seja igual a um. Logo, exite uma única relação de cointegração dada por:


\begin{equation}\label{coint}
p_t^e-0,03\,p_t^a-0,316\,p_t^s=0
\end{equation}

em que  $P_t^e$, $p_t^a$ e $p_t^s$ são os preços do etanol, açúcar e soja, respectivamente.
Agora, dado o vetor de cointegração, podemos estimar o modelo VECM para obtermos a volatilidade livre do co-movimento entre as médias dos preços.

## Estimação do modelo de vetor de correção de erros.


Foi estimado um modelo de vetor de correção de erros a partir do vetor de cointegração encontrado anteriormente. Tanto a relação de longo prazo, quanto a dinâmica de curto prazo são capturadas por este modelo. Depois de realizado um refinamento ao remover os coeficientes não segnificantes a $5\%$ o modelo parcimonioso ficou (erro padrão entre parênteses):
```{r VECM ols, results='hide'}

wt <- dados_cepea_deflacionado[,"etanol"]-0.03*dados_cepea_deflacionado[,"acucar"]-0.316*dados_cepea_deflacionado[,"soja"]
ecmvar <- ECMvar1(dados_cepea_deflacionado[,-1], 4, wt)# OLS

print("Refinamento")
refVEC <- refECMvar1(ecmvar) #refinamento
```

\begin{align}\label{vecm}
\Delta p_t^e &=-\underset{(0,002)}{0,01}\hat{\beta}^Tp_{t-1}+\underset{(0,024)}{0,373}\Delta p_{t-1}^e+\underset{(0,024)}{0,258}\Delta p_{t-2}^e+\underset{(0,015)}{0,061}\Delta p^s_{t-2}+\underset{(0,024)}{0,036}\Delta p^e_{t-3}+u_t,\nonumber\\
\Delta p_t^a &=-\underset{(0,002)}{0,005}\hat{\beta}^Tp_{t-1}-\underset{(0,021)}{0,057}\Delta p^e_{t-1}+\underset{(0,023)}{0,2}\Delta p^a_{t-1}-\underset{(0,017)}{0,026}\Delta p_{t-2}^s-\underset{(0,022)}{0,043}\Delta p_{t-3}^e+u_t,\\
\Delta p_t^s &=\underset{(0,023)}{0,22}\Delta p_{t-1}^s+\underset{(0,024)}{0,174}\Delta p_{t-2}^s+\underset{(0,023)}{0,23}\Delta p_{t-3}^s+u_t.\nonumber
\end{align}

em que $\hat{\beta}^Tp_{t-1}$ é a relação de cointegração estimada na equação \eqref{coint}. Dado que os preços são diários o conjunto de equações em \eqref{vecm} representam as mudanças percentuais de um dia para o outro. Com relação ao etanol, a relação de longo prazo entre as variáveis impacta negativamente o retorno do ativo ($\Delta p_t$). O retorno do etanol sofre impacto de seus componentes autorregressivos e do retorno do soja na defasagem de segunda ordem, porém é um efeito fraco se comparado com os componentes autorregresivos.

O retorno do açúcar também sofre impacto negativo dos co-movimento entre as médias dos preços, assim como o retorno do etanol. Já seus componentes autorregressivos impactam seu retorno de forma positiva, já que o efeitoautorregressivo de primeira ordem sobrepõe o efeito de terceira ordem. O etanol impacta o retorno do açúcar de forma negativa, fato que corrobora a relação direta de oferta entre os dois produtos. Para o açúcar, destaca-se ainda um efeito significativo do soja no termo de segunda defasagem, porém, como para o etanol, o efeito é muito fraco e dissipado pelos componentes autorregressivos. Por fim o retorno do soja também possui forte impacto positivo de seus componentes autorregressvos e não apresenta nehuma influência significativa dos demais retornos.


```{r VEM mll, results='hide'}
print("VECM MLL")
beta <- c(1, -0.3, -0.316)
ecmvar2 <- ECMvar(dados_cepea_deflacionado[,-1], 4, beta)
print("Refinamento VECM MLL")
refECMvar(ecmvar2)
```

Na figura 3 estão plotados os resíduos do modelo VECM estimado com refinamento. Visualmente fica perceptível a heterocedasticidade condicional dos termos de erro, porém alguns teste estatísticos para detectar a heterocedasticidade condicional ainda são nessários. Os testes escolhidos foram os testes de Potmanteau e os teste baseados no posto. Como consta na Tabela 8 os três primeiros testes se referem ao teste de Portmanteau ($Q^*_k(m)$ ) e suas extensões , a versão ajustada para a média ($Q^*(m)$ ) e a versão robusta com truncamento de cauda superior de 5\% ($Q^r_k(m)$), e també o teste de posto ($Q_R(m)$). Para mais detalhes sobre estes testes @tsay_multivariate_2013 fornece um excelente ponto de partida.

```{r VECM resid, fig.cap="Resíduos das estimação do modelo de vetor de correção de erros (VECM)",fig.height= 6, fig.width=22, fig.pos='h'}
par(mfrow = c(1, 3))
tempo <- dados_cepea_deflacionado[4:1719,1]
plot(tempo,
     refVEC$residuals[,1],
      ylab = "",
     xlab = "", 
     main = "Etanol",
     cex.main = 3,
     cex.axis = 2,
     type     = "l",
     lwd      = 3,
     lty  = 3,)

plot(tempo,
     refVEC$residuals[,2],
     type = "l",
     ylab = "",
     xlab = "", 
     main = "Açúcar",
     cex.main = 3,
     cex.axis = 2,
     lwd      = 3,
     lty  = 3,)

plot(tempo,
     refVEC$residuals[,3],
     type = "l",
     ylab = "",
     xlab = "", 
     main = "Soja",
    cex.main = 3,
    cex.axis = 2,
    lwd      = 3,
     lty  = 3)
```
```{r het.cond, results = 'hide'}
MarchTest(refVEC$residuals)
```
|       |$Q^*_k(m)$ |$Q^*(m)$   |$Q^r_k(m)$ |$Q_R(m)$   |
|-----  |---------  |-------    |---------- |--------   |
|Teste  |646,09     |213,39     |503,87     |184,77     |
|valor-p|<0,01      |<0,01      |<0,01      |<0,01      |
Table: Testes de heterocedasticidade condicional.

Todos os teste falharam em rejeitar a hipótese nula de ausência de heterocedasticidade condicional a um nível de significância inferior a 1\%, como era o esperado já que observamos na Figura 3 que os dados sugeriam a ocorrência de heterocedasticidade condicional e os dados por se tratarem de séries financeiras possuem este comportamento. Uma vez que foi indentifaca a heterocedasticidade condicional para a série de dados podemos modelar a heterocedasticidade condicional.

## Estimação dos modelos GARCH BEKK e DCC.

```{r BEKK}
resid.vec <- refVEC$residuals

```


\pagebreak

# Referências {-}
\setlength{\parindent}{0in}
